ACORDAO-COMPLETO-2377912

ACÓRDÃO 11450/2019 ATA 36/2019 - PRIMEIRA CÂMARA

VISTOS, relatados e discutidos estes autos de embargos de declaração opostos por Edilson Gonçalves perante o Acórdão 8830/2019-TCU-Primeira Câmara,
	ACORDAM os Ministros do Tribunal de Contas da União, reunidos em Sessão da Primeira Câmara, diante das razões expostas pelo Relator, em:
	9.1. conhecer e rejeitar os presentes embargos de declaração, com fundamento nos arts. 32, inciso II, e 34 da Lei 8.443/1992;
	9.2. dar ciência da presente deliberação ao embargante, na pessoa do representante legalmente constituído nos autos.

Embargos de declaração opostos perante acórdão que negou provimento a pedido de reexame.

Primeira Câmara

Tribunal Regional do Trabalho da 1ª Região/RJ.

3. Órgão/Entidade: Tribunal Regional do Trabalho da 1ª Região/RJ.

13.1. Ministros presentes: Walton Alencar Rodrigues (Presidente), Bruno Dantas (Relator) e Vital do Rêgo.
13.2. Ministro-Substituto convocado: Augusto Sherman Cavalcanti.
13.3. Ministro-Substituto presente: Weder de Oliveira.

BRUNO DANTAS

Ministro Bruno Dantas.

Cuidam os autos de embargos de declaração opostos por Edilson Gonçalves perante o Acórdão 8830/2019-TCU-Primeira Câmara, cuja parte dispositiva foi assim lavrada:
"VISTOS, relatados e discutidos estes autos que cuidam de pedido de reexame interposto por Edilson Gonçalves contra o Acórdão 1136/2019-TCU-Primeira Câmara, por intermédio do qual este Tribunal, dentre outras medidas, considerou ilegal seu atos de aposentadoria,
ACORDAM os Ministros do Tribunal de Contas da União, reunidos em sessão da Primeira Câmara, com fundamento no artigo 48 da Lei 8.443/1992, c/c os artigos 285 e 286 do RI/TCU, diante das razões expostas pelo Relator, em:
9.1. conhecer e negar provimento ao presente pedido de reexame, mantendo-se inalterado o Acórdão 1136/2019-TCU-Primeira Câmara;
9.2. dar ciência deste acórdão ao recorrente e ao Tribunal Regional do Trabalho da 1ª Região/RJ"
2.	O Acórdão 1136/2019-TCU-Primeira Câmara, por sua vez, considerou ilegal o ato de aposentadoria do embargante, com negativa de registro, em razão da averbação de tempo de serviço concomitante, já computado na reforma concedida ao interessado no âmbito da Polícia Militar do Distrito Federal, para fins de aposentadoria no cargo de Desembargador no TRT da 1ª Região, o que ocasionou o deferimento de proventos em proporção superior à devida.
3.	Nesta oportunidade, o recorrente alega, em síntese, que a deliberação recorrida teria incorrido em omissão ao violar o art. 37 da Lei 9.784/1999, que dispõe o seguinte:
"Quando o interessado declarar que fatos e dados estão registrados em documentos existentes na própria Administração responsável pelo processo ou em outro órgão administrativo, o órgão competente para a instrução proverá, de ofício, à obtenção dos documentos ou das respectivas cópias."
4.	Assim, o interessado sustenta que, "em razão da declaração, pelo embargante, de que haveria mais documentos, contendo dados relevantes para a resolução do processo, registrados perante órgãos administrativos, este Tribunal deveria ter determinado oficiação ao TRT e à PM/DF", cabendo "aos referidos órgãos, afirmarem que já haviam providenciado toda documentação referente ao embargante, não podendo o TCU fazer mera presunção de que, todos os dados do Sr. EDILSON já teriam sido apresentados nos autos desse procedimento administrativo".
5.	Assim, pelo que expõe, o recorrente pede o conhecimento dos embargos, conferindo-lhes efeitos infringentes, na forma do art. 287, § 7°, do RITCU, para que o acórdão embargado seja anulado, com o retorno dos autos à fase de instrução probatória e, consequentemente, a expedição de ofícios ao TRT da 1ª Região e à PMDF, para apresentação da íntegra dos processos de aposentadoria do embargante.
	É o relatório.

André Dallalana (OAB/RJ 146.132) e outros, representando Edilson Gonçalves.

Não atuou.

embargos de declaração. inexistência de CONTRADIÇÃO, obscuridade ou omissão. conhecimento. rejeição. Rejeitam-se embargos de declaração quando os argumentos apresentados não trazem elementos suficientes que permitam caracterizar a existência de obscuridade, omissão ou contradição na deliberação embargada.

APOSENTADORIA (APOS)

não atuou.

Trata-se de embargos de declaração opostos por Edilson Gonçalves perante o Acórdão 8830/2019-TCU-Primeira Câmara, que conheceu e negou provimento a pedido de reexame interposto pelo mesmo recorrente contra o Acórdão 1136/2019-TCU-Primeira Câmara, o qual considerou ilegal sua aposentadoria.
2.	Satisfeitos os requisitos atinentes à espécie, os presentes embargos devem ser conhecidos, com fundamento nos arts. 32, inciso II, e 34 da Lei 8.443/1992.
3.	Preliminarmente, acerca da natureza dos embargos declaratórios, julgo relevante transcrever o seguinte excerto do Acórdão 1218/2015-TCU-Plenário:
"Antes de tratar especificamente dos argumentos trazidos pelos embargantes, lembro que essa espécie recursal, cujo objetivo é sanar eventuais omissões, obscuridades ou contradições, não deve ser manejada para rediscussão de mérito, o que representa, na prática, a possibilidade de repetição de um mesmo recurso, ferindo os princípios da singularidade, da isonomia e da celeridade processual. Os embargos declaratórios devem ter como fundamentação a obscuridade (falta de clareza na redação do julgado) , contradição (existência de proposições inconciliáveis entre si) e omissão (falta de pronunciamento judicial sobre matéria que deveria ter sido apreciada pelo juiz) ."
4.	Em reforço, pertinente destacar a natureza das contradições e omissões embargáveis, consoante elucidativa explanação contida no Acórdão 3339/2013-TCU-Primeira Câmara:
"A omissão para o acolhimento dos declaratórios é a que diz respeito à questão que deveria ter sido apreciada pelo colegiado mas não o foi. Não constitui omissão ou contradição a adoção de entendimento diverso do preferido pela parte, segundo seus próprios critérios de justiça e de acordo com sua particular interpretação das leis e da jurisprudência. Não há falar em omissão quando o acórdão analisa todas as questões submetidas a exame e as decide com base em teses jurídicas, jurisprudência, interpretação de leis e análise dos fatos que são diversos dos que os jurisdicionados entendem como mais adequados.
 (...) a contradição deve estar contida nos termos do decisum atacado, este compreendido no âmbito desta Corte como o conjunto: Relatório, Voto e Acórdão. Não cabe alegação de contradição entre o acórdão embargado e 'doutrina', 'jurisprudência' ou mesmo 'comando legal'. A alegação é pertinente em recurso de reconsideração ou pedido de reexame, no qual o comando atacado é contrastado com a jurisprudência, a doutrina e o ordenamento jurídico. Entretanto, é descabida em embargos de declaração, cuja única finalidade é esclarecer ou integrar a decisão embargada, excepcionalmente modificando-a."
5.	Por aí se vê que a contradição, a obscuridade ou a omissão sanável por intermédio dos aclaratórios deve ser aquela interna à própria decisão embargada, ou seja, deve haver discrepância entre os fundamentos que a alicerçaram e a sua conclusão.
6.	Dito isso, observo que, in casu, o recorrente alega que a decisão estaria eivada de omissão porquanto o TCU não teria oficiado o TRT da 1ª Região e a PMDF a fim obter maiores esclarecimentos em relação aos períodos averbados pelo interessado para a obtenção das aposentadorias que acumula. Segundo o embargante, os órgãos poderiam fornecer elementos adicionais que seriam suficientes para esclarecer a questão relativa à contagem concomitante do período prestado entre os anos de 1962 e 1966.
7.	Ocorre que, a partir dos fartos elementos que foram prestados pelos órgãos, restou inequivocamente evidenciado que:
	a) a integralidade do período prestado junto ao Exército Brasileiro (15/12/1956 a 1º/8/1959 e 26/12/1960 a 24/1/1962) , totalizando 3 anos, 8 meses e 13 dias, foi considerado tanto para a aposentadoria no cargo de Desembargador do TRT da 1ª Região (peça 4, p. 4; peça 29, p. 3) como para a aposentadoria no cargo de Major da PMDF (peça 31, p. 20) ;
	b) o período de 29/1/1962 a 30/8/1966, prestado no cargo de Agente de Polícia do quadro de pessoal da polícia do DF, totalizando 4 anos, 7 meses e 2 dias, foi considerado tanto para a aposentadoria no cargo de Desembargador do TRT da 1ª Região (peça 4, p. 4; peça 29, p. 4/6) como para a aposentadoria no cargo de Major da PMDF (peça 31, p. 18/20) ;
8.	Aliás, em relação ao período detalhado no item "b" supra, não é demais frisar que a mesma certidão de tempo de serviço foi utilizada como elemento para sua averbação nas duas aposentadorias (peça 29, p. 5/6 - encaminhada pelo TRT da 1ª Região; peça 31, p. 18/19 - encaminhada pela PMDF) , o que corrobora a averbação de períodos concomitantes, corretamente impugnada pelo TCU.
9.	Não houve, portanto, presunção pelo TCU de que as informações foram prestadas pelos órgãos. Com efeito, os elementos suficientes e necessários ao esclarecimento das circunstâncias aqui avaliadas foram encaminhados após diligências do TCU e devidamente pormenorizados neste processo. Pela mesma razão, não há que se falar em ofensa ao art. 37 da Lei 9.784/1999, porquanto os documentos que o interessado alega serem necessários para a correta apreciação do caso, relativos aos períodos averbados para cada uma das aposentadorias, já foram minuciosamente produzidos e acostados ao processo.
10.	Por fim, não é demais lembrar que o embargante, além das manifestações na presente etapa e na fase recursal anterior, também foi instado a se manifestar previamente à apreciação de seu ato de aposentadoria, de modo que lhe foi conferida ampla oportunidade para apresentar elementos aptos a sustentar sua alegação de que não teria havido contagem concomitante de tempos, o que não se verificou em nenhuma ocasião.
11.	Nesse cenário, não há qualquer reparo a se fazer na deliberação embargada, razão pela qual devem ser rejeitadas as asserções trazidas nos presentes aclaratórios.
	Ante o exposto, voto por que o Tribunal adote a deliberação que ora submeto à apreciação deste Colegiado.
TCU, Sala das Sessões Ministro Luciano Brandão Alves de Souza, em 8 de outubro de 2019.
Ministro BRUNO DANTAS 
Relator